【裁判字號】    91,訴,433
【裁判日期】    920702
【裁判案由】    履行契約
【裁判全文】
臺灣雲林地方法院民事判決  九十一年度訴字第四三三號
    原      告  豐傳工程有限公司即居全實業有限公司
    法定代理人  甲○○
    被      告  乙○○
    訴訟代理人  陳源濱律師
右當事人間請求履行契約事件，本院判決如左：
    主      文
被告應將坐落雲林縣莿桐鄉○○段二三四地號、地目建、面積壹壹柒點壹壹平方公尺
土地之所有權移轉登記與原告。
訴訟費用由被告負擔。
    事      實
甲、原告方面：
  一、聲明：如主文第一項所示。
  二、陳述：
    (一)緣被告、訴外人張檜煌、張武雄三兄弟與林永箕、劉郁男於民國八十四年七月
      三十日因合建事宜簽訂合約書，其中第十三條即明文約定被告同意房屋全部結
      構體完成後十日內，交付移轉所需證件、印鑑證明書、印鑑章及戶籍謄本等交
      與乙方即林永箕、劉郁男辦理產權登記，不得延誤之。嗣該工程於中途因劉郁
      男未能順利完工，遂由原告參與建築（當時工程只完成一樓），三方再另於八
      十七年五月二十二日（按：應為五月十日之誤）重新簽訂合建契約同意書，其
      中第四條亦言明結構體完成時，經乙方（林永箕、劉郁男及被告）書面通知甲
      方（被告、張檜煌、張武雄），甲方接獲通知後七日之內，即將土地所有權狀
      、印鑑證明、印鑑章、身分證明等過戶文件，提供給代書，以便將原建商分得
      之土地分割過戶給原告。該工程進行至八十七年十一月間即完成全部十戶之結
      構體工程（含梯間），經原告自行或透過代書劉張美枝、張黃彩通知被告提
      供過戶文件，詎被告均拖延不理，為此本於契約之法律關係，請求被告應將坐
      落雲林縣莿桐鄉○○段二三四地號、地目建、面積一一七‧一一平方公尺土地
      （重測前為大埔尾段一七四之二二地號，下稱系爭土地）之所有權移轉登記與
      原告。
    (二)對被告抗辯之陳述：
      1.原告固然未以書面通知被告，但原告有用電話通知，且原告及介紹人張黃彩
        亦親自前往台北找被告多次，本於誠信原則及地方習慣，以口頭通知也應
        該發生效力；另原告依習俗慣例，亦曾舉行上樑儀式，並邀宴被告在內之親
        友、鄰居、工人等。事後被告之兄長即張檜煌、張武雄均如期將不足之證件
        交付代書辦理過戶，唯獨被告故意刁難拖延不交。嗣原告仍繼續施作內部粉
        光及其他細部工程，一直至八十八年二月間，因被告之抗繳證件，導致原告
        無法將土地移轉給買受房屋之客戶劉張美枝，而無法收取工程價款，遂生週
        轉失靈，且又值被告提出刑事詐欺與民事賠償訴訟，幾經數次協商，無法竟
        功，原告即憤而停止施工，自此未再施工。
      2.被告與張武雄、張檜煌三兄弟都住不同的地方，但是都在張武雄住處與被告
        三兄弟商談事情。系爭土地上的建物結構體是在八十七年十一月左右完工，
        依照契約約定，被告即應將系爭土地分割過戶給原告。由於被告及張檜煌的
        過戶文件不足，所以，我就請代書劉張美枝及介紹人張黃彩聯絡張武雄（
        約在結構體完工後一個星期左右），通知他們兄弟要將文件備齊，由於遲無
        下文（約十天），所以我就親自到台北張武雄的家，去拜託張武雄請他將他
        們兄弟所有應該出具的文件備齊。當天，被告說他沒有空到場處理，而張檜
        煌說叫我隔天去拿，翌日我就到張檜煌家拿到張檜煌的相關文件，只缺被告
        的文件，被告辯稱原告並沒有以電話通知被告，也沒有找介紹人去台北找過
        被告等語，顯然不實。
      3.原告於八十七年欲承接本件工程時，即預估至全部工程完工時所需總工程款
        應為新台幣（下同）二千三百萬元，當時有預售A1及A2兩戶之總售價約為一
        千萬元，是故自備工程款及中途周轉金應在一千五百萬元即已足夠。惟全部
        十戶之結構體完成時，已支出之工程款、雜費、管理費及原林永箕、劉郁男
        前欠之工資、材料費等共計一千八百萬元，於興建結構體完成後，因為地主
        張武雄兄弟之文件不齊備，以致土地逐戶過戶移轉延遲約三個月，在這期間
        ，A5之半戶產權亦出售給劉張美枝，原本預計A1、A2、A5可回收之資金足敷
        後續工程之用，卻因土地過戶緩慢，以及被告與鄰地地主因道路權利金支付
        問題發生糾紛，無法平息，使得工人施工萬般為難，並給予承買人很大之心
        理恐慌，而不願按期支付購屋自備款，並自力完工，不再支付分文，造成原
        告兩面損失，一時缺乏周轉能力，遂在財務上週轉失靈，工資、材料款支出
        不順利，工人因而罷工，原告遭受莫大損失。加以原告與被告乙○○協調不
        成，被告並提起民、刑事訴訟，在雪上加霜之情況下，被迫停工至今。
      4.A1、A2是林永箕、劉郁男賣給張黃彩的兒子及女兒，但我承接這項工程的
        時候，林永箕、劉郁男都沒有將他們與張黃彩間的債務關係告訴我，所以
        ，後來張黃彩拿出一些債權資料及林永箕、劉郁男承諾給張黃彩一些工
        程上的優待，故實際上賣價並不到壹仟萬元，而張黃彩按工程進度所支付
        的款項也才二百多萬元。A3被水電工程和混凝土工程的承包商作為工程的擔
        保，之後發生糾紛後，他們就自力完成，所以，A3的部分，我也沒有拿到任
        何買賣價金。A4部分，當時林永箕、劉郁男是欠莿桐鄉農會總幹事四百萬元
        ，之後債權人將債權移轉給第三人，由該第三人自力完成A4的工程，所以，
        A4  的部分我沒有拿到任何買賣價金。因此，我承接這項工程之後，到我完
        成全部十戶的結構體一共花費一千八百萬元的工程款，而且還不包含因為要
        繼續進行工程的所支付的二百多萬元的工程款。
      5.被告辯稱原告僅就建商分得之房屋部分施工，原告否認之。因張黃彩所購
        買的A1建物已經拖太久了，張黃彩要娶媳婦急著要用，所以才加派一、二
        工人加強施工，其他九戶仍然正常施工（包括室內天花板粉光及門框、窗框
        的安裝）。被告所提照片是最近才照的，離結構體完成時，已經有兩、三年
        的時間，期間是由承買戶自力救濟完工的。
  三、證據：提出合建房屋同意書、委任書、同意書、空氣污染防制費末期費用申繳
      暨減免退補費申請書、土地登記謄本各一份、估價單、送貨單各六紙、收據十
      張為證（除土地登記謄本外，以上均為影本），並聲請訊問證人劉張美枝、張
      黃彩。
乙、被告方面：
  一、聲明：原告之訴駁回。
  二、陳述：
    (一)緣被告乙○○及訴外人張武雄與張金鐘、張建成、張生火、張秀鳳之被繼承人
      張檜煌（下稱乙○○等地主），於八十四年七月三十日與訴外人林永箕、劉郁
      男所簽訂之合建房屋契約書第十三條雖有約定：「土地產權移轉日期：甲方同
      意房屋全部結構體完成日壹拾天交付移轉需要證件、印鑑證明書及印鑑章、戶
      籍謄本等交與乙方辦理產權登記，不得延誤之」，惟林永箕、劉郁男因資金短
      絀，以致遲遲無法完工。為求圓滿解決，乃邀同原告公司加入，繼續合建房屋
      ，被告乙○○等地主為求權利義務明確，乃於八十七年五月十日與林永箕、劉
      郁男、原告公司另訂立合建房屋同意書，於第四條約定：「結構體完成時，經
      乙方書面通知甲方，甲方接獲通知後七日之內，即將土地所有權狀、印鑑證明
      、印鑑章、身分證明等文件，過戶資料提供給代書，以便將原建商分得之土地
      （五戶編號為A1、A2、A3、A4、A5）分割過戶給乙方(二)（即原告公司），乙方
      (二)應提出該過戶之過戶文件等資料留存在代書處，以便日後於期限內無法完工
      時，應無條件將上開五間房屋之土地過還給甲方」；又於第九條約定：「甲方
      與乙方(二)於民國八十四年七月三十日所簽訂之合建房屋同意書，其上約款與本
      同意書未抵觸者，依然有效」。故房屋結構體完成時，原告等建商通知被告乙
      ○○等地主提供土地過戶資料給代書，應以書面通知，原告公司應提出該過戶
      之文件等資料留在代書處，以便日後於期限內無法完工時，應無條件將上開五
      間房屋之土地過還給被告乙○○等地主，此條款為被告乙○○等地主與原告公
      司等建商於合建房屋同意書第四條所特別約定，與合建房屋契約書之約定條款
      有抵觸，兩造自應適用八十七年五月十日合建房屋同意書之約定，合先敘明。
    (二)本件原告公司自稱房屋結構體於八十七年十一月間完成，惟被告乙○○從未接
      到任何通知；原告公司又自稱：「我就請代書劉張美枝及介紹人張黃彩聯絡
      張武雄，通知他們兄弟要將文件備齊，由於遲無下文，所以我就親自到台北張
      武雄的家，去拜託張武雄請他將他們兄弟所有應該出具的文件備齊」等語，足
      證原告公司等建商於房屋結構體完成後，僅以口頭通知張武雄，證人劉張美枝
      、張黃彩也只證稱原告法定代理人及證人張黃彩到過張武雄家要資料而已
      ，並無房屋結構體完成後通知被告乙○○提供過戶系爭土地資料之明確證據。
      更何況，本件公司係請求履行契約，依契約規定，原告公司於房屋結構體完成
      後，必須以書面通知被告等地主提供土地過戶資料給代書，始為有效，本件原
      告公司已自認未依書面通知，故縱有以口頭通知，係未依兩造約定履行，自屬
      不生效力，不能拘束被告乙○○。是原告公司所陳內容及其所舉證人劉張美枝
      、張黃彩之證詞與事實不符，被告鄭重否認之。查證人劉張美枝為向原告公
      司購買系爭土地之客戶，證人張黃彩為原告公司等建商合建房屋之介紹人，
      且向原告公司購買一棟房屋，證詞偏袒原告公司，顯不能採。
    (三)原告公司等建商未在八十八年六月二十六日之期限完工，已據原告公司所自認
      ，且被告乙○○等地主分得之五棟房屋，僅建結構體而已，其餘均未建築，有
      被告所提照片可稽，原告公司對此照片亦無意見，足證原告公司等建商顯然違
      約，自應依八十七年五月十日合建房屋同意書第四條後段所定：「日後於期限
      內無法完工時，應無條件將上開五間房屋之土地過還給被告乙○○等地主」，
      是原告公司請求將系爭土地之所有權移轉登記給原告公司，顯然已欠缺權利保
      護要件，已生失權之效果，不得請求。
    (四)房屋結構體完成時，原告等建商通知被告乙○○等地主提供土地過戶資料給代
      書，應以書面通知，惟房屋結構體完成後，被告乙○○並未接到書面通知及口
      頭通知提供土地過戶資料，僅在結構體完工前，原告有說要辦理土地分割之事
      ，被告乃將分割土地之資料交付代書辦理分割土地，徒因房屋結構體完成後，
      被告發現被告等地主分得之A6至A10棟房屋都沒有再施工，且發現原告財務上
      已發生困難，顯無資力再興建被告等地主分得之房屋，故在甲○○、張黃彩
      到台北找張武雄之前，即向張武雄告知表示非常生氣，不願拿印鑑證明給甲○
      ○，因而甲○○、張黃彩找張武雄以後，張武雄也沒有通知被告說建商要印
      鑑證明等情，已據證人張武雄到庭證述屬實，足見縱使於結構體完成後，被告
      應提供過戶資料，惟因原告之財產顯形減少，有難為對待給付繼續興建被告分
      得之房屋之虞，被告當時依民法第二百六十五條規定主張不安的抗辯權，拒絕
      自己之給付，自屬正當。按被告與原告為合建契約關係，由被告提供土地，原
      告建築房屋，並按約定比例分受房屋及基地，故雙方均負有義務且互為對價，
      故為雙務契約及有償契約。原告於契約訂立後，即負有建築房屋之義務，且應
      於約定期限內完工，不得嗣後因資金不足，以莫須有之理由，延宕房屋之建築
      ，否則應負違約責任。故原告捏稱：「因被告抗繳證件，而導致原告已出售之
      部分無法收取工程價款，遂致週轉失靈‧‧‧原告即憤而停止施工」等語，完
      全不實。查原告已出售之房屋，完工後買受人進屋居住者為A1至A4棟房屋，未
      見原告以書面催告通知買受人繳納價款，足證所述虛構，本件被告等地主分得
      之A6至A10棟房屋，原告未在八十八年六月二十六日之期限完工，顯然違約，
      自應依八十七年五月十日合建房屋同意書第四條後段所定：「日後於期限內無
      法完工時，應無條件將上開五間房屋之土地過還給甲方」，足見原告請求將系
      爭土地之所有權移轉登記與原告，已欠缺權利保護要件，不得請求。
    (五)本件建商分得之房屋，A1賣給陳秀暖價金為六百七十萬元，A2賣給張荳樺價金
      為五百八十萬元，總價應該為壹仟貳百五十萬元，故原告所述壹仟萬元之金額
      偏低。另外，A3、A4也已完工售出，承購戶也已經進住，兩戶的總價也是壹仟
      多萬元，因此，建商所分得的上開四棟房屋，建商就取得二千多萬的價金。在
      鈞院八十九年訴字第五四號履行契約事件中，鈞院曾囑託臺灣省建築師工會雲
      林辦事處鑑定A6至A10五戶在結構體完成後，至完成全部工程所需費用，經鑑
      定結果，只需要六百五十三萬二千四百八十元，原告既已取得二千多萬的資金
      ，應該有能力繼續興建，因此，原告所述因被告未提供過戶資料致其資金週轉
      不靈而無法繼續施工等語，顯然不實。再依據鈞院八十九年度訴字第五四號判
      決書內事實欄部分被告豐傳公司陳述第二點即已載明豐傳公司承受代償林永箕
      、劉郁男之一千萬元的債務，才造成本件原告債務困難，而此乃是原告自己造
      成的。又前開判決理由欄第五點第(二)點後面部分，已認定『並拒絕將原告乙○
      ○所有之坐落雲林縣莿桐鄉○○○段一七四之二二號土地移轉登記予被告豐傳
      公司，自屬有據』，故與地主無關。
    (六)原告公司等建商因超過期限，未將合建房屋完工，被告乙○○等地主於另案請
      求交付分得之房屋及請求賠償損失，雖蒙鈞院認定原告公司等建商超過期限沒
      有完工，而以八十九年度訴字第五四號判決被告乙○○等地主勝訴，惟原告公
      司等建商迄今未付分文給被告乙○○等地主，且該事件之請求賠償損失，係因
      原告公司等建商未於約定期限內將合建房屋完工，應賠償損失，與本件原告公
      司之請求系爭土地之所有權移轉登記及於期限內無法完工應將系爭土地過還給
      被告乙○○等地主，並無對待關係，足證原告之訴顯非有理。
  三、證據：提出本院八十九年度訴字第五四號民事判決及其確定證明書、台灣省建
      築師公會雲林縣辦事處雲林縣莿桐鄉建築物工程款鑑估報告書各一件（以上均
      為影本）、照片七幀為證，並聲請訊問證人張武雄。
丙、本院依職權調閱本院八十九年度訴字第五四號履行契約等事件、九十年度訴字第
    七九五號履行契約事件案卷。
    理      由
一、本件原告起訴主張：被告、訴外人張檜煌、張武雄三兄弟與林永箕、劉郁男於八
    十四年七月三十日因合建事宜簽訂合約書，其中第十三條即明文約定被告同意房
    屋全部結構體完成後十日內，交付移轉所需證件、印鑑證明書、印鑑章及戶籍謄
    本等交與乙方即林永箕、劉郁男辦理產權登記，不得延誤之。嗣該工程於中途因
    劉郁男未能順利完工，遂由原告參與建築（當時工程只完成一樓），三方再另於
    八十七年五月二十二日（按：應為五月十日之誤）重新簽訂合建契約同意書，其
    中第四條亦言明結構體完成時，經乙方（林永箕、劉郁男及被告）書面通知甲方
    （被告、張檜煌、張武雄），甲方接獲通知後七日之內，即將土地所有權狀、印
    鑑證明、印鑑章、身分證明等過戶文件，提供給代書，以便將原建商分得之土地
    分割過戶給原告。該工程進行至八十七年十一月間即完成全部十戶之結構體工程
    （含梯間），除張檜煌、張武雄二人均繳交已依約過戶文件外，被告部分，經原
    告自行或透過代書劉張美枝、張黃彩通知被告提供過戶文件，詎被告均拖延不
    理，為此本於契約之法律關係，請求被告應將坐落系爭土地即雲林縣莿桐鄉○○
    段二三四地號、地目建、面積一一七‧一一平方公尺土地（重測前為大埔尾段一
    七四之二二地號）之所有權移轉登記與原告等情。被告則以：被告乙○○等地主
    為求權利義務明確，於八十七年五月十日與林永箕、劉郁男、原告公司另訂立合
    建房屋同意書時，即於第四條約定：「結構體完成時，經乙方書面通知甲方，甲
    方接獲通知後七日之內，即將土地所有權狀、印鑑證明、印鑑章、身分證明等文
    件，過戶資料提供給代書，以便將原建商分得之土地（五戶編號為A1、A2、A3
    、A4、A5）分割過戶給乙方(二)（即原告公司），乙方(二)應提出該過戶之過戶文件
    等資料留存在代書處，以便日後於期限內無法完工時，應無條件將上開五間房屋
    之土地過還給甲方」，故房屋結構體完成時，原告等建商通知被告乙○○等地主
    提供土地過戶資料給代書，應以書面通知，詎原告公司等建商於房屋結構體完成
    後，僅以口頭通知張武雄，原告並無於房屋結構體完成後通知被告乙○○提供過
    戶系爭土地資料之明確證據，縱有以口頭通知，亦未依兩造約定履行，自屬不生
    效力，不能拘束被告乙○○。再者，原告公司等建商未在八十八年六月二十六日
    之期限完工，已據原告公司所自認，且被告乙○○等地主分得之五棟房屋，僅建
    結構體而已，其餘均未建築，有被告所提照片可稽，原告公司對此照片亦無意見
    ，足證原告公司等建商顯然違約，自應依八十七年五月十日合建房屋同意書第四
    條後段所定：「日後於期限內無法完工時，應無條件將上開五間房屋之土地過還
    給被告乙○○等地主」，是原告公司請求將系爭土地之所有權移轉登記給原告公
    司，顯然已欠缺權利保護要件，已生失權之效果，不得請求等語，資為抗辯。
二、經查，張檜煌、張武雄及被告於八十四年七月三十日與訴外人林永箕、劉郁男簽
    訂合建房屋契約書，約定由張檜煌、張檜煌及被告提供坐落雲林縣莿桐鄉○○○
    段一七四之五地號土地（八十八年一月十九日因分割增加地號為同段一七四之一
    七至一七四之二六，八十九年十一月二十二日地籍圖重測後，地號變更為大美段
    二二九至二三八號）之應有部分四分之三，被告林永箕、劉郁男出資之方式共同
    興建十棟鋼筋混凝土加強磚造三樓連棟式樓房，由張檜煌、張武雄及被告分得五
    棟（即坐落大埔尾段一七四之一七至一七四之二一地號土地上之編號A10至A6 房
    屋，被告林永箕、劉郁男分得五棟（即坐落同段一七四之二二至一七四之二六地
    號土地之編號A5至A1房屋）。嗣林永箕、劉郁男因資金不足而無法完工，遂邀同
    原告（豐傳工程有限公司原名居全實業有限公司，於八十八年六月二日更名）於
    八十七年五月十日加入上開合建契約，另簽訂合建房屋同意書，以繼續完成合建
    工程。契約當事人約定原告應於八十八年六月二十六日完工，惟原告於八十七年
    十一月間完成結構體後，並未依約於八十八年六月二十六日竣工；至A1至A4均已
    完成所有權移轉登記，A5所坐落之土地即系爭土地之所有權人仍為被告等事實，
    為兩造所不爭執，並有合建房屋同意書、土地登記謄本、現場照片在卷可稽，自
    堪信為真實。
三、原告起訴請求被告應將系爭土地所有權移轉登記給原告，既係本於合建房屋同意
    書第四條之約定而為請求，則原告之請求有無理由，自應就原告是否符合上開約
    定而為探求。按依合建房屋同意書第四條約定：「結構體完成時，經乙方（按：
    即林永箕、劉郁男及原告）書面通知甲方（按：即張檜煌、張武雄及被告），甲
    方接獲通知後七日之內，即將土地所有權狀、印鑑證明、印鑑章、身分證明等文
    件，過戶資料提供給代書，以便將原建商分得之土地（五戶編號為A1、A2、A3、
    A4、A5）分割過戶給乙方(二)（按：即原告），乙方(二)應提出該過戶之過戶文件等
    資料留存在代書處，以便日後於期限內無法完工時，應無條件將上開五間房屋之
    土地過還給甲方」，本件原告既於承接系爭合建工程後，在八十七年十一月間完
    成結構體工程，已如前述，則原告本於契約之法律關係，請求被告移轉系爭土地
    所有權給原告，自非無據。被告雖辯稱，原告通知被告乙○○提供土地過戶資料
    給代書，應以書面通知，是縱然原告有以口頭通知被告，因不符合兩造之約定履
    行方式，自屬不生效力，不能拘束被告乙○○。再者，原告公司等建商未在八十
    八年六月二十六日之期限完工，依合建房屋同意書第四條後段所定：「日後於期
    限內無法完工時，應無條件將上開五間房屋之土地過還給被告乙○○等地主」，
    是原告公司請求將系爭土地之所有權移轉登記給原告公司，顯然已欠缺權利保護
    要件，已生失權之效果，不得請求等語。惟查：
  (一)原告並未以書面通知之方式，通知被告應提供過戶資料之事實，為原告所自認，
    自屬真實。然按前開契約第四條固約定原告通知被告提供過戶資料時，應以書面
    為之，惟稽諸前開規定意旨，無非在藉由書面之通知方式，使兩造間之權利義務
    關較為明確，以減少日後爭執，故其顯係以保全證據為目的，而非謂通知須待書
    面完成始行成立、生效，是被告上開所辯，尚無足採。茲有疑義者，厥為原告於
    結構體完工後，是否確曾通知被告應提供相關資料辦理過戶事宜。就此，被告固
    辯稱伊不知道原告找伊要拿印鑑證明等過戶資料等語。惟查，原告陳稱：系爭土
    地上的建物結構體是在八十七年十一月左右完工，依照契約約定被告即應將系爭
    土地分割過戶給原告。由於被告及張檜煌的過戶文件不足，所以，我就請代書劉
    張美枝及介紹人張黃彩聯絡張武雄（約在結構體完工後壹個星期左右），通知
    他們兄弟要將文件備齊。由於遲無下文（約十天），所以，我就親自到台北張武
    雄的家，去拜託張武雄請他將他們兄弟所有應該出具的文件備齊，當天，被告說
    他沒有空到場處理，而張檜煌說叫我隔天去拿，翌日，我就到張檜煌家拿到張檜
    煌的相關文件，只缺被告的文件等語，互核與證人即經手本件合建之土地分割、
    過戶事宜之代書劉張美枝證稱：系爭土地建物結構體在何時完工我記不清楚，但
    是我知道建物結構體完工之後，原告公司有宴客，並通知地主可以辦理分割、過
    戶，之後，張檜煌有交給我一些辦理分割、過戶的文件，如果地主一併辦理分割
    、過戶的話，張檜煌所交給我的文件是夠的（交給我三份），但是原告是一戶一
    戶的過戶，所以，後來文件不夠用，於是我就打電話給張武雄要他再補資料，張
    黃彩及原告也有到台北找張武雄要資料，但乙○○的部分還是有缺，後來被告
    的部分，一直要不到等語；以及證人即親自前往台北張武雄住處拿取過戶資料之
    張黃彩亦證述：系爭土地上之建物結構體完工後（何時完工我記不清楚），必
    須辦理分割、過戶，我有跟甲○○講結構體完工，建商就應該宴客，甲○○說我
    跟地主比較熟，請我代為邀請，所以，我就代為邀請地主參與宴會。後來，辦理
    分割、過戶時，因為印鑑證明不足，代書劉張美枝說他沒空，所以，我就親自到
    台北縣新莊張武雄住處，跟張武雄要他們三兄弟的印鑑證明，但是我沒有拿到，
    第二次我又去張武雄住處，這次張武雄有將張武雄及張檜煌的資料給我，但是還
    缺乙○○的資料，我又去了第三次（我也是去張武雄的家），但是我還是沒有拿
    到乙○○的印鑑證明，我很生氣，我就跟他們說請他們自己拿下去等語相符，證
    人即被告之胞兄張武雄亦證稱：結構體完工前，原告有說要辦理土地分割，我以
    及乙○○、張檜煌應甲○○之邀到劉張美枝的代書事務所，劉張美枝要求我們三
    兄弟分別準備三份印鑑證明，我們三兄弟當天就把各三份印鑑證明交給劉張美枝
    ，之後，甲○○有跟我說印鑑證明不夠用（非書面通知，只是口頭告知），要我
    備齊我和其他二個兄弟的印鑑證明，結果我有將我的印鑑證明交給甲○○（是甲
    ○○到台北找我），甲○○再到張檜煌住處拿印鑑證明，乙○○的部分，乙○○
    有跟我說因為原告沒有用書面通知的方式，而且我們分得的房屋部分都沒有在施
    工，所以他很生氣，就不願意把印鑑證明給甲○○（這是在甲○○、張黃彩到
    台北找我之前的事）；張黃彩有到台北找過我兩次，第一次沒有拿到印鑑證明
    ，第二次才拿到我的印鑑證明。是張黃彩先來台北找我，之後甲○○再來台北
    找我，因為他們一直說不夠用，所以我才又拿印鑑證明給甲○○等語，就張黃彩
    前往台北之次數與張黃彩究係僅拿取張武雄之印鑑證明等過戶資料，抑或亦
    拿取張檜煌之印鑑證明等過戶資料等節，證人張黃彩及證人張武雄所述固有出
    入，惟原告法定代理人甲○○與原告之受託人證人張黃彩均多次前往台北張武
    雄住處要求張武雄代為向被告表示應提供辦理過戶所需之相關資料之事實，應可
    認定。至證人張武雄固又證稱：張黃彩、甲○○來找我以後，我並沒有通知乙
    ○○說建商要印鑑證明，因為乙○○之前就已經告訴我他很生氣等語，惟證人張
    武雄與被告誼屬至親，且過戶資料之提供與否事涉本件合建工程得否繼續進行，
    利害關係與為合建當事人之一之證人張武雄亦屬密切，在甲○○與證人張黃彩
    多次前往證人張武雄住處要求張武雄代為通知被告提供過戶資料之情況下，證人
    張武雄當不致於不通知被告此一情事，是證人張武雄上開所證，顯屬迴護被告之
    詞，不足採信。是原告已以口頭通知被告應依約提供過戶資料，而被告經由證人
    張武雄轉告而得悉此事之事實，應可認定。
  (二)至被告辯稱原告未在八十八年六月二十六日之期限完工，足證原告顯然違約，自
    應依八十七年五月十日合建房屋同意書第四條後段所定：「日後於期限內無法完
    工時，應無條件將上開五間房屋之土地過還給被告乙○○等地主」，是原告請求
    將系爭土地之所有權移轉登記給原告公司，顯然已欠缺權利保護要件，已生失權
    之效果，不得請求等語。惟查，本件原告固未於八十八年六月二十六日之期限內
    竣工，然此僅為被告嗣後得否依照合建房屋同意書第四條約定，請求原告應將「
    已過戶」之土地返還被告之問題，本件系爭土地既「尚未過戶」給原告，仍以被
    告為系爭土地之所有權人，則被告是否依上開約定請求返還以及得否請求返還系
    爭土地等，均非本院所得審酌，是被告以上開情詞置辯，尚屬無據。
  (三)被告又辯稱：因房屋結構體完成後，被告發現被告等地主分得之A6至A10棟房屋
    都沒有再施工，且發現原告財務上已發生困難，顯無資力再興建被告等地主分得
    之房屋，故在甲○○、張黃彩到台北找張武雄之前，即向張武雄告知表示非常
    生氣，不願拿印鑑證明給甲○○，因而甲○○、張黃彩找張武雄以後，張武雄
    也沒有通知被告說建商要印鑑證明，足見縱使於結構體完成後，被告應提供過戶
    資料，惟因原告之財產顯形減少，有難為對待給付繼續興建被告分得之房屋之虞
    ，被告當時依民法第二百六十五條規定主張不安的抗辯權，拒絕自己之給付，自
    屬正當等語。就甲○○、張黃彩找張武雄以後，張武雄也沒有通知被告說建商
    要印鑑證明一節，乃證人張武雄迴護被告之詞，不足採信，已如前述；且按當事
    人之一方，應向他方先為給付者，如他方之財產，於訂約後顯形減少，有難為對
    待給付之虞時，如他方未為對待給付或提出擔保前，得拒絕自己之給付。民法第
    二百六十五條定有明文。本件前開合建房屋同意書第四條之約定，乃須原告先行
    完成結構體後，被告方有提供過戶資料以辦理所有權移轉登記之義務，是本件被
    告已不符合前開法文所曰「當事人之一方，應向他方先為給付」之要件，且本件
    原告既已依約完成結構體工程，即已完成階段性之給付，依前開合建房屋同意書
    第四條之約定，被告即負有辦理土地所有權移轉登記之義務；更何況，證人劉張
    美枝亦證稱：「（結構體完工後，原告是否有繼續施工？）我記得張黃彩那戶
    有趕工，其他九戶則是個別趕工，地主的A6至A10部分比較慢，至於施工情形我
    不清楚」等語，則被告所辯房屋結構體完成後，被告發現被告等地主分得之A6至
    A10棟房屋都沒有再施工等語，是否屬實，亦非無疑。是被告辯稱本件有民法第
    二百六十五條規定之適用等語，顯有誤會。
四、綜上所述，本件原告既已完成結構體工程，則原告於依約通知被告提供辦理所有
    權移轉登記之相關資料後，被告仍拒不履行，原告爰本於契約之法律關係，請求
    被告應將系爭土地所有權移轉登記給原告，自有理由，應予准許。
五、本件事證已臻明確，兩造其餘攻擊、防禦方法及舉證，經審酌後，於本件判決結
    果不生影響，爰不一一論列，併此敘明。
據上論結，本件原告之訴為有理由，依民事訴訟法第七十八條，判決如主文。
中      華      民      國     九十二    年      七      月     二      日
                                臺灣雲林地方法院民事第一庭
~B審判長法官  蕭守田
~B法      官  冷明珍
~B法      官  李明益
右為正本係照原本作成。
如不服本判決，應於本判決送達後二十日內向本院提出上訴狀。（須附繕本）
中      華      民      國     九十二    年      七      月     二      日
~B法院書記官  曾家祥


司法院資訊處製作；財團法人民間司法改革基金會備份。
